ACORDAO-COMPLETO-2395855

ACÓRDÃO 1789/2020 ATA 5/2020 - PRIMEIRA CÂMARA

VISTOS, relatados e discutidos estes autos que tratam de atos de concessão de pensão militar emitidos pelo Comando da Marinha;
ACORDAM os Ministros do Tribunal de Contas da União, reunidos em Sessão da 1ª Câmara, nos termos dos arts. 71, inciso III, da Constituição Federal, 1º, inciso V, e 39, inciso II, da Lei 8.443/1992 e 260, § 1º, do RITCU e ante as razões expostas pelo Relator, em:
9.1. considerar legais e conceder o registro aos atos de concessão de pensão militar instituídos por Joel Ferreira Cerqueira (XXX.586.467-XX) ; Francisco Batista de Moraes (XXX.743.777-XX) ;  José Carlos Espindola da Silva (XXX.506.307-XX) ; Alberto Braga Gondim (XXX.582.487-XX) ; Euclydes Maranhão de Oliveira (XXX.559.917-XX) ; Antônio Saraiva Correia (XXX.079.057-XX) e Júlio Cesar Barata Duarte (XXX.159.562-XX) ;
9.2. considerar ilegais e recusar registro aos atos de pensão militar instituídos por José Alfredo de Oliveira (XXX.013.357-XX) em favor de Sandra Mara Batista de Oliveira (XXX.744.917-XX) ; Abel Barreto (XXX.651.117-XX) em favor de Kilza Teixeira Barreto (XXX.954.257-XX) ; e Moyses da Silva (XXX.158.407-XX) em favor de Magali Barrozo da Silva (XXX.566.617-XX) ;
9.2.1. dispensar a devolução dos valores indevidamente recebidos até a data da ciência pelo Comando da Marinha, do presente acórdão, com base no Enunciado 106 da Súmula da Jurisprudência do TCU;
9.2.2. determinar ao Comando da Marinha que:
9.2.2.1. faça cessar os pagamentos decorrentes dos atos impugnados, comunicando ao TCU, no prazo de 15 dias, as providências adotadas, nos termos do art. 262, caput, do Regimento Interno do TCU, do art. 8º, caput, da Resolução-TCU 206/2007 e do art. 19, caput, da Instrução Normativa-TCU 78/2018;
9.2.2.2. emita novos atos de pensão militar, livres das irregularidades apontadas, submetendo-os ao TCU, no prazo de trinta dias, consoante os arts. 262, § 2º, do Regimento Interno do TCU e 19, § 3º, da Instrução Normativa TCU 78/2018;
9.2.2.3. informe às interessadas cujos atos foram apreciados pela ilegalidade que, no caso de não provimento de recursos eventualmente interpostos, deverão ser repostos os valores recebidos após a ciência deste acórdão pelo Comando da Marinha;
9.2.2.4. comunique imediatamente às interessadas o teor do presente acórdão, encaminhando ao TCU, no prazo de 30 dias, comprovante das respectivas datas de ciência, nos termos do art. 4º, § 3º, da Resolução-TCU 170/2004;

Atos de Pensão militar emitidos pelo Comando da Marinha. Apreciação para fins de registro.

Primeira Câmara

Comando da Marinha.

3. Interessados: Elvira Lemos de Moraes (XXX.907.587-XX); Elvira Pantoja (XXX.168.507-XX); Geisa Nunes Santos Ferreira do Patrocinio (XXX.868.647-XX); Ivanilda Batista Maranhão (XXX.415.934-XX); Jeane da Silva Carreia (XXX.235.837-XX); Kilza Teixeira Barreto (XXX.954.257-XX); Luciene Espindola da Silva (XXX.942.077-XX); Lucirene Alves Mireles Duarte (XXX.251.941-XX); Magali Barrozo da Silva (XXX.566.617-XX); Regina Conceicao Gondim Aguiar (XXX.704.018-XX); Sandra Mara Batista de Oliveira (XXX.744.917-XX).

13.1. Ministros presentes: Benjamin Zymler (na Presidência), Bruno Dantas e Vital do Rêgo (Relator).
13.2. Ministro-Substituto convocado: André Luís de Carvalho.
13.3. Ministros-Substitutos presentes: Augusto Sherman Cavalcanti e Weder de Oliveira.

VITAL DO RÊGO

Trata-se de atos de concessão de pensão militar emitidos pelo Comando da Marinha. A Sefip, acompanhada pelo Ministério Público junto ao TCU propõe considerar legais as 10 concessões constantes dos autos.
Eis o Relatório.

não há.

Procurador Rodrigo Medeiros de Lima.

PENSÃO MILITAR. MELHORIA DE PROVENTOS NA REFORMA ASSOCIADA AO RECONHECIMENTO DE INVALIDEZ DE INSTITUIDOR JÁ REFORMADO POR IDADE E JÁ CONTEMPLADO COM A REMUNERAÇÃO DO GRAU HIERÁRQUICO IMEDIATO. AUSÊNCIA DE PREVISÃO LEGAL PARA A CONCESSÃO DA VANTAGEM FIXADA NO ART. 110 DA LEI 6.880/1980 A MILITAR REFORMADO OU PARA ACUMULAÇÃO DO ACRÉSCIMO COM A VANTAGEM PREVISTA NO ART. 50, INCISO II, DA NORMA. MELHORIA DE PROVENTOS NA REFORMA PARA MILITAR QUE NA RESERVA FOI CONSIDERADO INCAPAZ PARA O SERVIÇO DAS FORÇAS ARMADAS, EMBORA TAL INCAPACIDADE NÃO O TENHA TORNADO INVÁLIDO TOTAL E PERMANENTEMENTE PARA QUALQUER TRABALHO. IMPOSSIBILIDADE. IRREGULARIDADES QUE SE COMUNICAM PARA A PENSÃO MILITAR. NEGATIVA DE REGISTRO A TRÊS ATOS. DETERMINAÇÕES. LEGALIDADE E REGISTRO DAS DEMAIS CONCESSÕES.

PENSÃO MILITAR (PMIL)

Secretaria de Fiscalização de Pessoal (Sefip).

Trata-se de atos de concessão de pensão militar, emitidos pelo Comando da Marinha e instituídos pelos ex-militares Abel Barreto, Alberto Braga Gondim, Antônio Saraiva Correia, Euclydes Maranhão de Oliveira, Francisco Batista de Moraes, Joel Ferreira Cerqueira, José Alfredo de Oliveira, José Carlos Espindola da Silva, Julio Cesar Barata Duarte e Moyses da Silva.
A Sefip, na instrução de peça 13, propõe considerar legais as concessões integrantes dos autos. O MPTCU, no parecer de peça 15, ratifica integralmente as conclusões formuladas pela unidade técnica.
-II-
No mérito, dissinto dos pareceres precedentes em relação aos atos de pensão militar instituídos pelos ex-militares Abel Barreto, Jose Alfredo de Oliveira e Moyses da Silva. Isso, porque, as mencionadas pensões militares derivam de reformas por meio das quais os instituidores foram agraciados com proventos referentes a dois postos/graduações acima daquelas que ostentavam na atividade, sem que exista previsão legal para tanto.  
Preliminarmente vale dizer que os atos em questão foram disponibilizados ao TCU em 2019, portanto, há menos de 5 (cinco) anos, situação que, à luz do entendimento firmado a partir da prolação do Acórdão 587/2011-TCU-Plenário, dispensa a oitiva dos beneficiários dos atos mesmo quando a decisão puder culminar na negativa de registro.
Verifico que o instituidor, Abel Barreto, ocupava, na ativa, a graduação de Suboficial. Foi transferido para a reserva remunerada, em 25/12/1980, passando a receber os proventos calculados com base no soldo de 2º Tenente. Posteriormente, por ocasião da reforma ocorrida em 2/12/1989, o instituidor teve seus proventos novamente melhorados tendo como base o soldo de 1º Tenente, em decorrência de invalidez permanente. 
5.1.	No caso do referido ex-militar, observo que a invalidez se deu com base no art. 108, inciso V, da Lei 6.880/1980. Ocorre que, nos termos do § 1º do art. 110 da referida norma, a melhoria que garante o posto acima somente pode se dar caso a incapacidade definitiva torne o ex-militar impossibilitado total e permanentemente para qualquer trabalho. 
Art. 110. O militar da ativa ou da reserva remunerada, julgado incapaz definitivamente por um dos motivos constantes dos incisos I e II do art. 108, será reformado com a remuneração calculada com base no soldo correspondente ao grau hierárquico imediato ao que possuir ou que possuía na ativa, respectivamente.  
§ 1º Aplica-se o disposto neste artigo aos casos previstos nos itens III, IV e V do artigo 108, quando, verificada a incapacidade definitiva, for o militar considerado inválido, isto é, impossibilitado total e permanentemente para qualquer trabalho.
5.2.	Contudo, não foi o caso do Sr. Abel Barreto que, após ter sido reformado, veio a ocupar cargo público na Diretoria do Pessoal Civil da Marinha até se aposentar em 29/12/2001, no cargo de “especialista de nível médio”, consoante consta do ato Sisac 10345604-04-2002-000063-9, já apreciado pela legalidade pelo TCU. Portanto, considerando que a enfermidade que o tornou incapaz para o serviço das Forças Armadas não o tornou inválido definitivamente para qualquer trabalho, o instituidor não faz jus à melhoria prevista no art. 110, § 1º, razão pela qual a base de cálculo da pensão deve ter por referência o soldo de 2º tenente.
Quanto ao instituidor Jose Alfredo de Oliveira, destaco que o ex-militar ocupava, na ativa, a graduação de 3º Sargento. Foi transferido para a reserva remunerada, em 26/4/1993, passando a receber os proventos calculados com base no soldo de 2º Sargento. Posteriormente, em 14/11/2001, o ex-militar foi reformado por idade, consoante o ato Sisac 10637508-07-2003-000075-0 (apreciado pela legalidade pelo TCU) , mantendo os proventos calculados com base no soldo de 2º Sargento. Em 22/3/2002, portanto já reformado, o instituidor teve seus proventos novamente melhorados tendo como base o soldo de 2º Tenente, em decorrência de invalidez permanente. 
No que diz respeito ao instituidor Moyses da Silva, destaco que o ex-militar ocupava, na ativa, a graduação de Suboficial. Foi transferido para a reserva remunerada, em 17/3/1983, passando a receber os proventos calculados com base no soldo de 2º Tenente. Posteriormente, em 10/10/1992, o ex-militar foi reformado por idade, consoante o ato Sisac 10637508-07-1994-001634-6 (apreciado pela legalidade pelo TCU) , mantendo os proventos calculados com base no soldo de 2º Sargento. Em 12/4/2017, portanto já reformado, o instituidor teve seus proventos novamente melhorados tendo como base o soldo de 2º Tenente, em decorrência de invalidez permanente.
Nos casos dos instituidores Jose Alfredo de Oliveira e Moyses da Silva a nova melhoria de proventos, considerando que eles já estavam reformados por idade com proventos calculados sobre um posto acima, associada ao reconhecimento de invalidez desses ex-militares é irregular, eis que, nesse caso, não há amparo legal para a concessão da vantagem fixada no art. 110 da Lei 6.880/1980. 
Observo que para situações como a dos instituidores Jose Alfredo de Oliveira e Moyses da Silva, esta Corte de Contas, a partir da prolação do Acórdão 2225/2019-TCU-Plenário da relatoria do Min. Benjamin Zymler, passou a entender que não há previsão legal para o cálculo dos proventos de reforma tendo por referência dois postos acima daquele ostentado pelo militar na atividade: 
ATOS DE REFORMA. ALTERAÇÃO DE UMA DAS CONCESSÕES PARA ELEVAÇÃO, EM UM GRAU HIERÁRQUICO, DO POSTO SOBRE O QUAL CALCULADOS OS PROVENTOS DO INATIVO, EM FACE DA SUPERVENIÊNCIA DE INVALIDEZ PERMANENTE DECORRENTE DE DOENÇA ESPECIFICADA EM LEI. MILITAR ANTERIORMENTE REFORMADO COM PROVENTOS JÁ CALCULADOS SOBRE O POSTO HIERÁRQUICO SUPERIOR, POR TEMPO DE SERVIÇO. AUSÊNCIA DE PREVISÃO LEGAL PARA EXTENSÃO DA VANTAGEM ESTABELECIDA NO ART. 110 DA LEI 6.880/1980 A MILITARES JÁ REFORMADOS, BEM COMO PARA O ACRÉSCIMO DE DOIS POSTOS NO CÁLCULO DOS PROVENTOS. NEGATIVA DE REGISTRO. DETERMINAÇÕES. LEGALIDADE E REGISTRO DAS DEMAIS CONCESSÕES. (destaque acrescido) .
No caso do instituidor Abel Barreto, a despeito da reforma por incapacidade definitiva para as Forças Armadas, ter se dado ainda quando o militar estava na reserva, ela não o invalidou para qualquer trabalho, fato que não permite a melhoria conferida nos proventos do ex-militar que irregularmente se comunicam para a pensão por ele instituída.
Diante do que restou brevemente demonstrado e considerando que o ato de pensão militar é distinto do ato de concessão de reforma dele derivado, as pensões militares instituídas por Abel Barreto, Jose Alfredo de Oliveira e Moyses da Silva não reúnem condições para receber a chancela da legalidade.
Quanto aos demais atos constantes dos autos, acolho os pareceres precedentes no sentido de considerar legais tais concessões. 
	Ante o exposto, VOTO para que seja adotada a minuta de acórdão que ora trago ao exame deste Colegiado.
TCU, Sala das Sessões Ministro Luciano Brandão Alves de Souza, em 3 de março de 2020.
Ministro VITAL DO RÊGO 
Relator